---
title: "Tidyverse"
author: "Glebus Aleksandr"
date: "2024-09-13"
output: html_document
editor_options: 
  markdown: 
    wrap: 72
---

```{r setup, include=FALSE}
knitr::opts_chunk$set(echo = TRUE)

#install.packages("tidyverse")
library(tidyverse) # Загрузка библиотеки tidyverse
```

## Принципы tidy data

1.  Каждая переменная — отдельный столбец.
2.  Каждое наблюдение — отдельная строка.
3.  Каждое значение — отдельная ячейка.

> Подробнее по
> [ссылке](https://cran.r-project.org/web/packages/tidyr/vignettes/tidy-data.html)

Представьте, что вам присывают данные, а там

```{r echo=FALSE}
read_rds("data/df_messy.rds")
```

## Основные пакеты tidyverse

-   [tibble](https://tibble.tidyverse.org): Модернизированные датафреймы
-   [readr](https://readr.tidyverse.org): Чтение данных
-   [dplyr](https://dplyr.tidyverse.org): Манипуляция данными
-   [tidyr](https://tidyr.tidyverse.org): Преобразование форматов данных
-   [ggplot2](https://ggplot2.tidyverse.org): Визуализация данных
-   [purrr](https://purrr.tidyverse.org): Функциональное
    программирование

## tibble: Модернизированные датафреймы

Tibble сохраняет поведение стандартных датафреймов, но улучшает их в
части отображения и работы с большими таблицами.

-   tibble никогда не меняет типы входных данных
-   tibble никогда не настраивает имена переменных
-   tibble никогда не печатает все строки
-   отображает tibble длиной 1 как tibble а не как вектор

> Подробнее по
> [ссылке](https://www.r-bloggers.com/2018/09/introduction-to-tibbles/)
> и по еще одной
> [ссылке](https://jtr13.github.io/cc21fall1/tibble-vs.-dataframe.html)

Сгенерируем базовый **data.frame** и **tibble** для сравнения

```{r}
n <- 100  # Количество записей
set.seed(42) # Зерно для случайной генерации

# Генерация стандартного data.frame
df <- data.frame(
  `Person ID` = paste0("Person_", sprintf("%04d", 1:n)), # ID
  Height = round(rnorm(n, mean = 170, sd = 10)), # Рост в см
  Weight = round(rnorm(n, mean = 70, sd = 15)), # Вес в кг
  Age = sample(18:80, n, replace = TRUE), # Возраст
  Gender = sample(c("Male", "Female"), n, replace = TRUE) # Пол
)

# Генерация tibble
tf <- tibble(
  `Person ID` = paste0("Person_", sprintf("%04d", 1:n)), # ID
  Height = round(rnorm(n, mean = 170, sd = 10)), # Рост в см
  Weight = round(rnorm(n, mean = 70, sd = 15)), # Вес в кг
  Age = sample(18:80, n, replace = TRUE), # Возраст
  Gender = sample(c("Male", "Female"), n, replace = TRUE) # Пол
)

head(df) # Вывод data.frame
head(tf) # Вывод tibble
```

Видно, что **data.frame** изменил название первой колонки, **tibble** не
отображает столбец индексации

```{r}
df[,1]
tf[,1]
```

**data.frame** вернул вектор в то время как **tibble** вернул tibble

C **tibble** можно обращаться так же как и с обычным **data.frame**

> **as_tibble()** Превратить data.frame в tibble

## readr: Чтение и запись данных

На смену семейству функций чтения, таких как

-   read.csv()
-   read.csv2()
-   read.table()
-   ...

пришли функции чтения

-   read_csv()
-   read_csv2()
-   read_table()
-   ...

```{r}
patients <- read_csv2("data/patients.csv")
head(patients)
```

Можно взглянуть на данные с помощью стандартной **str()**

```{r}
str(patients)
```

Или с помощью **glimpse()**

```{r}
glimpse(patients)
```

На смену семейству функций записи, таких как

-   **write.csv()**
-   **write.csv2()**
-   **write.table()**
-   ...

пришли функции записи

-   **write_csv()**
-   **write_csv2()**
-   **write_table()**
-   ...

```{r}
write_excel_csv2(patients, "data/modified_patients.csv")
```

> Для работы с excel:
>
> -   **readxl::read_excel()**
>
> -   **xlsx::write.xlsx()**
>
> -   **openxlsx::write.xlsx()**
>
> Для работы с googlesheets:
>
> -   **googlesheets4::read_sheet()**

## dplyr: Манипуляция данными

Основные функции:

-   **select()**: выбор колонок
-   **slice()**: выбор строк по индексу
-   **filter()**: выбор строк по условию
-   **arrange()**: сортировка данных
-   **mutate()**: cоздание новых колонок

```{r}
select(patients, 1, 2)
select(patients, Person_ID, Height)
```

Дают одинаковый результат

### Пайп

**%\>%** - это пайп (Ctrl + Shift + M)

Пайп берёт результат работы функции и передаёт его на вход в следующую
функцию

```{r}
patients %>% select(Person_ID, Height)
```

Давайте сравним код без использования пайпа

```{r}
patients_df1 <- select(patients, Person_ID, Height, Weight)
patients_df2 <- mutate(patients_df1, BMI = Weight / ((Height / 100) ** 2))
patients_df3 <- filter(patients_df2, BMI > 24, Height < 171)
patients_df4 <- arrange(patients_df3, Height)
head(patients_df4)
```

И с использованием пайпа

```{r}
patients %>%  
  select(Person_ID, Height, Weight) %>% 
  mutate(BMI = Weight / ((Height / 100) ** 2)) %>% 
  filter(BMI > 24, Height < 171) %>% 
  arrange(desc(Height))
```

Здесь лучше видна идеология пайпа, но так редко пишут

```{r}
patients %>% filter(Height > 100) %>% select(Person_ID) -> selected_persons
```

Можно вот так, это позволяет читать код быстрее

```{r}
selected_persons <- patients %>% filter(Height > 100) %>% select(Person_ID) 
```

Но обычно вот так, это по прежнему "одна строка" кода

```{r}
selected_persons <- patients %>%
  filter(Height > 100) %>%
  select(Person_ID)
```

### Выбор столбцов

Сочетание **select()** и **where()** можно использовать, чтобы выбрать
только числовые переменные

"-" значит, что нужно исключить столбец

```{r}
patients %>% 
  select(where(is.numeric), -Age)
```

Иногда удобно выбрать остальные колонки с помощью **everything()**

```{r}
patients %>% 
  select(where(is.numeric), everything())
```

Можно переименовывать при выборе

```{r}
patients %>% 
  select(`Weight, kg` = Weight, 
         `Height, cm` = Height,
         `Age, years` = Age,
         everything())
```

> -   **dplyr::select_if()**
>
>     Выбирает столбцы, удовлетворяющие логическому условию
>
> -   **tidyselect::contains()**
>
>     Выбирает столбцы, имена которых содержат указанную подстроку
>
> -   **tidyselect::matches()**
>
>     Выбирает столбцы, имена которых соответствуют регулярному
>     выражению
>
> -   **tidyselect::starts_with()**
>
>     Выбирает столбцы, имена которых начинаются с указанной подстроки
>
> -   **tidyselect::ends_with()**
>
>     Выбирает столбцы, имена которых заканчиваются на указанную
>     подстроку
>
> -   **tidyselect::all_of()**
>
>     Выбирает столбцы, имена которых точно соответствуют списку имен
>
> -   **tidyselect::any_of()**
>
>     Выбирает столбцы, имена которых присутствуют в указанном списке

### Выбор строк

Чтобы выбрать определенные строчки по значению используется функция
**slice()**

```{r}
patients %>% slice(2:5, 7, 10)
```

Семейство функций **slice()** добавляют дополнительную фунциональность,
по сравнению с обычным индексированием

```{r}
patients %>% slice_sample(n=8) # выбрать 8 случайных рядов
patients %>% slice_min(prop=0.2, Height) # выбрать 20% наименьших
patients %>% slice_max(prop=0.2, Height) # выбрать 20% наибольших
patients %>% slice_head(n=5) # выбрать первых 5 
patients %>% slice_tail(n=5) # выбрать последних 5
```

Чтобы выбрать строки по условию используется **filter()**

```{r}
patients %>% 
  filter(Age > 50)
```

Сочетание **filter()** и **between()** можно использовать для того,
чтобы выбрать диапазон

```{r}
patients %>%
  filter(between(Height, 185, 190))
```

Оператор **%in%** можно использовать для выбора из списка

```{r}
patients %>%
  filter(Person_ID %in% c("Person_0002", "Person_0005", "Person_0010"))
```

Можно использовать разные функции для фильтрации или комбинации условий

```{r}
patients %>% 
  filter(is.na(Weight))
```

> -   **dplyr::if_any()**
>
>     Фильтрация сразу по нескольким переменным, мягкая
>
> -   **dplyr::if_all()**
>
>     Фильтрация сразу по нескольким переменным, жесткая

### Создание новых столбцов

Для создания новых столбцов используется **mutate()**

Рассмотрим датафрейм Life_expectancy

```{r}
Life_expectancy <- read_csv("data/Life expectancy.csv")
Life_expectancy
```

Повысим уровень счастья

```{r}
Life_expectancy %>% # перезаписывать не будем
  mutate(Happiness_Score = Happiness_Score + 1,
         Happiness_Score_level = "better than before")
```

\
С помощью **case_when** можно использовать сразу несколько условий и
действий

Разделим уровень счастья на 3 уровня и запишем в новую переменную

```{r}
Life_expectancy <- Life_expectancy %>% 
  mutate(Happiness_Score_level = case_when(
    Happiness_Score < 5 ~ "Low",
    between(Happiness_Score, 5, 6) ~ "Medium",
    Happiness_Score > 6 ~ "High",
    TRUE ~ as.character(Happiness_Score) # Нужно, если наши значения не покрыты условиями
  ))
Life_expectancy %>% glimpse()
```

Изменим тип переменной Happiness_Score_level на фактор

```{r}
Life_expectancy <- Life_expectancy %>% 
  mutate(Happiness_Score_level = as.factor(Happiness_Score_level))
Life_expectancy %>% glimpse()
```

Удалить переменную

```{r}
Life_expectancy %>%
  mutate(Happiness_Score_level = NULL)
```

Добавим в данные отсутствующие значения в Happiness_Score для
тренировки. Тип переменной изменился

```{r}
set.seed(42) # Для воспроизводимости результата
Life_expectancy <- Life_expectancy %>% 
  mutate(Happiness_Score = ifelse(runif(n()) < 0.1, "Нет данных", Happiness_Score))

Life_expectancy %>% 
  filter(Happiness_Score == "Нет данных")
```

Заменим "Нет данных" на NA, вернем тип **numeric**. Обратите внимание,
данные обрабатыватся лениво

```{r}
Life_expectancy <- Life_expectancy %>% 
  mutate(Happiness_Score = ifelse(Happiness_Score == "Нет данных", NA, Happiness_Score),
         Happiness_Score = as.numeric(Happiness_Score))

Life_expectancy %>% 
  filter(is.na(Happiness_Score))
```

**na.omit** удаляет всю строку, если в ней есть хотя бы один NA

```{r}
Life_expectancy %>% na.omit() 
```

Вместо удаления, заменим NA на среднее значение, используя функцию
**replace_na**

```{r}
Life_expectancy <- Life_expectancy %>%
  mutate(Happiness_Score = replace_na(Happiness_Score, mean(Happiness_Score, na.rm = TRUE)))

Life_expectancy %>% 
  filter(is.na(Happiness_Score))
```

*end of part 1*

------------------------------------------------------------------------

*start of part 2*
