---
title: "tidyverse part 2"
author: "Glebus Aleksandr"
date: "2024-09-17"
output: html_document
---

### Группировка и агрегация данных

Можно делать группировку на основе разных переменных К примеру давайте
используем Happiness_Score_level в качестве группирующего фактора

```{r}
Life_expectancy_grouped <- Life_expectancy %>% group_by(Happiness_Score_level)
Life_expectancy_grouped
```

Мы видим такой текст Groups: Happiness_Score_level [3]

Это означает, что Happiness_Score_level - группирующая переменная

Зачем это нужно?

Мы можем рассчитать статистики для каждой группы

```{r}
Life_expectancy_grouped %>% 
  summarise(avg=mean(Life_Expectancy_Men))
```

Можно доработать порядок

Можно рассчитать количество наблюдений в каждой группе

```{r}
Life_expectancy_grouped %>% tally()
```

Можно сделать группы и без предварительной подготовки

Внутри group_by можно проводить некоторые вычисления

```{r}
Happiness_breaks <- c(0, 5, 6, Inf)
Life_expectancy %>%
  group_by(Happiness_Score_breaks = cut(Happiness_Score, breaks=Happiness_breaks)) %>%
  tally()
```

Дополнительная информация о группах

```{r}
Life_expectancy_grouped %>% group_keys()  # названия групп
Life_expectancy_grouped %>% group_indices() # принадлежность наблюдений к группам
Life_expectancy_grouped %>% group_rows() # номера строк принадлежащие группе
Life_expectancy_grouped %>% group_vars() # какие переменные использовались для группировки
```

Мы не ограничены одной переменной, можно добавлять/убирать их

```{r}
Life_expectancy_grouped_2 <- Life_expectancy_grouped %>% 
  group_by(Men = cut(Life_Expectancy_Men,breaks=c(0,60,70,80,Inf)),.add = T)

Life_expectancy_grouped_2 %>% tally()
Life_expectancy_grouped_2 %>% group_vars()
```

Чтобы убрать

```{r}
Life_expectancy_grouped_2 %>% ungroup() %>% tally() # убрать всю группировку
Life_expectancy_grouped_2 %>% ungroup(Men) %>% tally() # убрать один фактор
```

Что можно делать с группами? Расчет статистик

```{r}
Life_expectancy_grouped_2 %>% 
  summarise(mean=mean(Life_Expectancy_Men, na.rm=T),
            median = median(Life_Expectancy_Men, na.rm=T),
            var = var(Life_Expectancy_Men, na.rm=T),
            n = n(),
            )
```

Slice работает с учётом группировки.

Эта команда выберет первый образец из каждой группы

```{r}
Life_expectancy_grouped_2 %>% slice(1)
```

Mutate работает как обычно, если не используются суммирующие функции

Когда мы используем такие (например, mean()) в результате мы получим
среднее для каждой группы

```{r}
Life_expectancy_grouped_2 %>% mutate(dif_mean = Life_Expectancy_Men - mean(Life_Expectancy_Men))
```

Та же идея с filter() Команда выведет страны с наибольшей
продолжительностью жизни мужчин в каждой группе

```{r}
Life_expectancy_grouped_2 %>% 
  filter(Life_Expectancy_Men == max(Life_Expectancy_Men))
```

### wide data, long data

### Объединение данных

```{r}
#install.packages("nycflights13")
library(nycflights13) # отсюда возьмем примеры
```

Объединим 2 таблицы

```{r}
flights # таблица с полётами 
airlines # таблица с названием авиакомпании
```

Начнём с простого объединения

```{r}
flights2 <- flights %>% select(year:day, hour, origin, dest, tailnum, carrier)
flights2 %>% 
  left_join(airlines)
```

По умолчанию, все совпадаюшие колонки используются для объединения

```{r}
weather # таблица с погодой
flights2 %>% left_join(weather)
```

Однако, если у нас есть одинаковые колонки, но разные данные\
мы должны указать какие колонки использовать для объединения

```{r}
planes # информация о самолётах
```

таблица содержит год производства, а не год полёта

```{r}
left_join(flights2, planes, by = "tailnum")
```

Наоборот, иногда одинаковая информация содержится в разных колонках

```{r}
airports # информация об аэропортах
flights2 %>% left_join(airports, c("dest" = "faa"))
```

Есть несколько типов объединений

Мы можем объединить данные так, чтобы сохранить наблюдения, которые есть
в обеих таблицах

```{r}
df1 <- tibble(id = c(1, 2), 
              y = 2:1)
df1
df2 <- tibble(id = c(3, 1), 
              a = 10, 
              b = "a")
df2
inner_join(df1,df2) # одно наблюдение с id=1
```

можно сохранить все наблюдения из первого датасета We may want to keep
all observations from the first dataset Например, все данные о полётах,
даже без дополнительной информации об аэропортах

```{r}
left_join(df1,df2)
```

Наоборот, можно сохранить все данные из второй таблицы

```{r}
right_join(df1,df2)
```

Это аналог left_join(df2, df1) но различны порядком колонок

```{r}
left_join(df2, df1)
```

Если цель сохранить как можно больше значений, то лучше использовать
full_join()

```{r}
full_join(df1, df2)
```

Внимание! Если совпедение не уникально, то могут возникать дубликаты

```{r}
df1 <- tibble(x = c(1, 1, 2), y = 1:3)
df1
df2 <- tibble(x = c(1, 1, 2), z = c("a", "b", "a"))
df2
df1 %>% left_join(df2)
```

Ещё есть несколько команд для фильтрации объединением. Как это работает?
semi_join() вернёт все наблюдения из x с совпадением в таблице y.

```{r}
flights %>% 
  semi_join(planes, by = "tailnum") %>% 
  count(tailnum, sort = TRUE)
```

Все tailnums представлены в planes По сравнению с left_join(), здесь не
происходит дубликаций

anti_join() возвращает наблюдения из x без совпадения в y

```{r}
flights %>% 
  semi_join(planes, by = "tailnum") %>% 
  count(tailnum, sort = TRUE)
```

Так можно, например, сделать проверку пропущенных значений в planes

Если у нас одинаковые переменные в двух таблицах, то можно использовать
такие функции для объединения рядов

```{r}
(df1 <- tibble(x = 1:2, y = c(1L, 1L)))
(df2 <- tibble(x = 1:2, y = 1:2))
```

intersect(x, y): наблюдения, которые представлены в двух таблицах return
only observations in both x and y union(x, y): уникальные наблюдения
return unique observations in x and y setdiff(x, y): наблюдения, которые
есть в x, но не в y.

We have 4 different cases for our 2 tables

```{r}
intersect(df1, df2)

union(df1, df2)

setdiff(df1, df2)

setdiff(df2, df1)
```

```{r}
ls
```
